【裁判字號】    98,易,202
【裁判日期】    991130
【裁判案由】    詐欺等
【裁判全文】
臺灣臺南地方法院刑事判決               98年度易字第202號
公  訴  人  臺灣臺南地方法院檢察署檢察官
被      告  胡雅棠
選任辯護人  蔡淑文律師
被      告  王振廷
選任辯護人  李家鳳律師
上列被告因詐欺等案件，經檢察官提起公訴（97年度偵字第4898
號），本院判決如下：
    主  文
胡雅棠、王振廷均無罪。
    事實及理由
壹、證據能力方面
    本件被告及檢察官均對本院所提示仁愛之家總務組長鄭玉朋
    、會計長陳聰漳、社工組長蘇碧珠、總務組專員侯國城、新
    都所專員潘鳴雄、新都所所長王木陽、慢護所所長林志展（
    民國87年至93年8月15日）、慢護所所長李秉直（93年8月16
    日接任）、慢護所專員陳智弘、華軒公司實際負責人吳林
    、設計助理郭瑞容、鴻運音響中心負責人胡鍵鋒、大翔貿易
    有限公司負責人莊明達、臺南市政府社會局社工林佩樺之證
    詞、臺南市政府93年6月30日、96年8月20日函文、內政部93
    年8月20日函文、仁愛之家93年9月6日、93年9月13日家務會
    議記錄、仁愛之家93年9月8日簽呈、仁愛之家93年12月22日
    、96年7月21日函文、仁愛之家93年12月20日財產清冊、93
    年12月21日內政部補助役男住宿房舍設施設備結算收支清單
    、支出憑證、新都所發包工程價格1紙、華軒公司估價單2紙
    等證據之證據能力均不爭執，本院審酌各該證據作成之情況
    ，認為適當，依刑事訴訟法第159條之5得作為證據，核先敘
    明。
貳、實體方面
一、公訴意旨略以：被告胡雅棠於民國93年7月1日至同年10月15
    日擔任財團法人臺灣省私立臺南仁愛之家（下稱仁愛之家）
    主任；被告王振廷則接任胡雅棠擔任該家主任迄今；鄭玉朋
    、陳聰漳及蘇碧珠（上開3人均另為緩起訴處分）則分別擔
    任仁愛之家之總務組長、會計長及社工組組長，與王振廷、
    胡雅棠俱為從事業務之人吳林（另為緩起訴處分）則為華
    軒室內設計工程有限公司（下稱華軒公司）負責人。緣內政
    部為推展社會福利制度，編列社福經費以落實照顧社會役男
    政策，王振廷、鄭玉朋、陳聰漳、蘇碧珠、吳林5人意圖
    為仁愛之家不法所有及偽造文書犯意聯絡，於93年6月間，
    明知向內政部申請補助經費，須依申請所核定之補助計畫執
    行，非核定之補助項目不得以補助經費支付，而卻在仁愛之
    家所屬慢性精神病養護所（下稱慢護所）之役男宿舍、文康
    室整修工程早已施作完竣下，以修繕仁愛之家所屬新都養護
    所（下稱新都所）、慢護所之役男宿舍、文康室修繕工程，
    需款新台幣（下同）2,652,508元為由，經由臺南市政府向
    內政部申請補助，致內政部陷於錯誤，於93年8月20日核准
    該項補助，補助項目為慢護所、新都所之役男宿舍、文康室
    修繕之相關工程。嗣胡雅棠接任仁愛之家主任後，因鄭玉朋
    上簽表示，慢護所部分業已完成，請示補助款項是否可全由
    新護所執行辦理，而胡雅棠亦明知向內政部申請補助經費，
    須依申請所核定之補助計畫執行，非核定之補助項目不得以
    補助經費支付，竟仍批核同意，而未依照內政部專款專用之
    原則辦理。嗣工程於93年12月間完工，渠等為避免因未專款
    專用而遭追繳經費，竟由蘇碧珠於業務登載之文書財產清冊
    上，填載慢護所役男寢室173,000元、新都所文康室327,000
    元，經由鄭玉朋、陳聰漳及王振廷分別核章，鄭玉朋並請吳
    林提供慢護所修繕之不實發票，向內政部完成請款程序，
    使內政部承辦公務員完成核銷程序並撥款項予仁愛之家。經
    臺南市政府始於96年7月21日前往勘查，發現慢護所確無施
    作相關工程，要求仁愛之家繳回慢護所之工程費用173,000
    元後始悉上情，因認被告胡雅棠、王振廷均涉犯刑法第339
    條第1項詐欺取財罪嫌及同法第216條、第215條行使業務登
    載不實文書罪嫌。
二、公訴人認被告胡雅棠、王振廷涉有前揭詐欺取財及行使業務
    登載不實文書犯行，係以：(1)仁愛之家總務組長鄭玉朋、會
    計長陳聰漳、社工組長蘇碧珠、總務組專員侯國城、新都所
    專員潘鳴雄、新都所所長王木陽、慢護所所長林志展（87年
    至93年8月15日）、慢護所所長李秉直（93年8月16日接任）
    、慢護所專員陳智弘之證詞；(2)華軒公司實際負責人吳林
    、設計助理郭瑞容之證詞；(3)鴻運音響中心負責人胡鍵鋒、
    大翔貿易有限公司負責人莊明達之證詞；(4)臺南市政府社會
    局社工林佩樺之證詞；(5)臺南市政府93年6月30日、96年8月
    20日函文；(6)內政部93年8月20日函文；(7)仁愛之家93年9月
    6日、93年9月13日家務會議記錄、仁愛之家93年9月8日簽呈
    、仁愛之家93年12月22日、96年7月21日函文；(8)仁愛之家
    93年12月20日財產清冊；(9)93年12月21日內政部補助役男住
    宿房舍設施設備結算收支清單、支出憑證；(10)新都所發包工
    程價格1紙、華軒公司估價單2紙為論斷之依據。訊據被告胡
    雅棠、王振廷均堅決否認有何詐欺取財及行使業務登載不實
    文書犯行，被告胡雅棠辯稱：早在伊接任仁愛之家主任前，
    仁愛之家已向內政部申請補助，迨伊接任後，伊認為新都所
    也在內政部嗣後核准補助項目內，將該補助款全數挹注於新
    都所，應無違法，遂簽准將補助款全數挹注於新都所，伊並
    無詐欺取財之犯意及施用詐述行為，且伊於93年10月15日即
    離職，對於仁愛之家於93年12月間持不實發票請領補助款之
    行為，毫無所知，更無參與等語，被告王振廷則辯稱：伊於
    93年10月間接任仁愛之家主任，當時工程已進行至新都所修
    繕部分，伊根本不知仁愛之家提出補助申請前慢護所已經完
    工，且伊於申請補助款之核銷結算收支單上核章時，並不知
    用以核銷之慢護所發票有不實，並無詐欺及偽造文書之犯意
    等語。
三、按「犯罪事實應依證據認定，無證據不得認定犯罪事實」、
    「不能證明被告犯罪者，應諭知無罪之判決」，刑事訴訟法
    第154 條第2 項、第301 條第1 項分別定有明文。又刑事訴
    訟法第161 條已於民國91年2 月8 日修正公布，其第1 項規
    定：檢察官就被告犯罪事實，應負舉證責任，並指出證明之
    方法。因此，檢察官對於起訴之犯罪事實，應負提出證據及
    說服之實質舉證責任。倘其所提出之證據，不足為被告有罪
    之積極證明，或其指出證明之方法，無從說服法院以形成被
    告有罪之心證，基於無罪推定之原則，自應為被告無罪判決
    之諭知（參照最高法院92年台上字第128號判例）。
四、被告胡雅棠部分：
  (一)公訴意旨以臺南市政府93年6月30日函文、內政部93年8月20
    日函文及仁愛之家93年9月6日、93年9月13日家務會議記錄
    、仁愛之家93年9月8日簽呈，認被告胡雅棠明知內政部核准
    補助50萬元之補助項目為慢護所、新都所之役男宿舍、文康
    室修繕之相關工程，且向內政部申請補助經費，須依申請所
    核定之補助計畫執行，非核定之補助項目不得以補助經費支
    付，竟於慢護所部分業已完成，即擅自簽准將該補助款全數
    由新都所執行辦理，故被告胡雅棠有詐欺內政部補助款之犯
    行云云；而臺南市政府93年6月30日南市社福字第093005358
    70號函固檢送仁愛之家辦理「九十三年度社會役役男宿舍、
    文康室修繕工程」申請補助計畫申請表、計畫表暨相關表件
    予內政部（警卷第18至31頁）；且內政部93年8月20日台內
    社字第0930073551號函之主旨為「九十三年度推展社會福利
    服務補助經費補助財團法人臺灣省私立臺南仁愛之家辦理修
    繕社會役役男住宿房舍設施設備乙案，經核准予補助新臺幣
    50萬元整」，以回覆臺南市政府93年6月30日前揭函文，並
    說明本案核准補助項目為「一、慢護所之役男宿舍寢室與文
    康室之拆除工程、水電工程、輕鋼架工程、木作工程，二、
    新都所之役男宿舍寢室及文康室電器管線工程、輕鋼架工程
    、油漆工程、木工裝修工程及防火窗簾工程」（警卷第32至
    34頁）；嗣仁愛之家93年9月6日家務會議記錄記載「慢護所
    李所長報告：替代役設備補助款50萬元之處理，因之前慢護
    所部分已完成，故此款將由新都所全權處理」（警卷第36至
    39頁）；仁愛之家總務組長鄭玉朋於93年9月8日提出簽呈「
    一、內政部補助本家慢護所、新都所辦理修繕社會役男宿舍
    與文康室設施設備乙案，業經核定補助新臺幣50萬元整。二
    、經查慢護所部分業已師作完全，本案補助款擬全數由新都
    所執行辦理。三、是否可行，敬請核示」，經被告胡雅棠於
    當日蓋章核可（警卷第43頁）；再仁愛之家93年9月13日家
    務會議記錄記載「上次會議決議事項執行情形報告：內政部
    補助替代役男文康室設備補助款50萬元，因之前慢護所部分
    已完成，故此款將由新都所執行處理，目前正規劃辦理中」
    。則仁愛之家既早於93年6月30日即經由臺南市政府檢送辦
    理「九十三年度社會役役男宿舍、文康室修繕工程」申請補
    助計畫申請表、計畫表予內政部，而被告胡雅棠係於93年7
    月1日始接任仁愛之家主任，是仁愛之家向內政部申請前揭
    補助款時，被告胡雅棠既未到職，其自無檢察官所指明知慢
    護所已完工仍以此向內政部申請補助之犯行，先予敘明。又
    內政部93年8月20日前揭函文所核定之補助項目為慢護所、
    新都所之役男宿舍、文康室修繕之相關工程，其補助金額僅
    記載50萬元，但就慢護所、新都所二所之補助比例則未載明
    ，則新都所既亦在核定補助項目內，仁愛之家93年9月6日、
    93年9月13日家務會議記錄在與會者之共識下，決議「因慢
    護所已完工，故將前揭內政部補助款全部挹注於新都所之執
    行」，並經被告胡雅棠以仁愛之家主任之權限於93年9月8日
    在簽呈上批示核可，而未將該補助款挪為內政部補助項目外
    之他用，已難認被告胡雅棠有何詐欺內政部補助款之意圖。
    況被告胡雅棠簽准將該補助款全數挹注於新都所之執行，僅
    係仁愛之家內部對該補助款之運用，並非對內政部施用詐術
    ，亦無因此即致內政部陷於錯誤，蓋在被告胡雅棠為此舉前
    ，內政部即已核准該補助款50萬元，自難認被告胡雅棠有何
    詐欺取財犯行。
  (二)公訴意旨以仁愛之家總務組長鄭玉朋、會計長陳聰漳、社工
    組長蘇碧珠、總務組專員侯國城、新都所專員潘鳴雄、新都
    所所長王木陽、慢護所所長林志展（87年至93年8月15日）
    、慢護所所長李秉直（93年8月16日接任）、慢護所專員陳
    智弘之證詞，華軒公司實際負責人吳林、設計助理郭瑞容
    之證詞，鴻運音響中心負責人胡鍵鋒、大翔貿易有限公司負
    責人莊明達之證詞，認被告胡雅棠為避免因未專款專用而遭
    追繳經費，竟推由蘇碧珠於業務登載之文書財產清冊上，填
    載慢護所役男寢室173,000元、新都所文康室327,000元，由
    鄭玉朋請吳林提供慢護所修繕之不實發票，向內政部完成
    請款程序，使內政部承辦公務員完成核銷程序並撥款項予仁
    愛之家，認被告胡雅棠有行使業務登載不實文書犯行云云。
    然查仁愛之家社工組長蘇碧珠係於93年12月20日在業務登載
    之文書財產清冊上，填載慢護所役男寢室173,000元、新都
    所文康室327,000元，並由總務組長鄭玉朋於93年12月間請
    華軒公司負責人吳林提供慢護所修繕之不實發票，向內政
    部完成請款程序，此有記載日期為93年12月20日之仁愛之家
    社會役役男住宿房舍設施設備財產清冊（警卷第49頁）、日
    期均填載93年12月間之支出憑證多紙（警卷第50至84頁）可
    憑；則被告胡雅棠既早於93年10月15日即離職，自難認其有
    參與仁愛之家93年12月間之核銷程序，又檢察官所舉前揭證
    人，就該核銷程序，均未提及被告胡雅棠，實難認被告胡雅
    棠有何行使業務登載不實文書犯行。
五、被告王振廷部分：
  (一)公訴意旨以仁愛之家93年9月6日、93年9月13日家務會議記
    錄，認被告王振廷明知慢護所已完工，仍以此向內政部詐欺
    慢護所補助款云云。然查仁愛之家係於93年6月間即向內政
    部提出「九十三年度社會役役男宿舍、文康室修繕工程」之
    申請，且經內政部於93年8月20日核准補助50萬元，業如前
    述，則被告王振廷既於93年10月15日始接任仁愛之家主任，
    是該補助款係在被告王振廷就任前已提出申請並核准，故被
    告王振廷並無明知慢護所已完工仍以此向內政部申請補助之
    犯行，先予敘明。
  (二)公訴意旨以仁愛之家總務組長鄭玉朋、會計長陳聰漳、社工
    組長蘇碧珠、總務組專員侯國城、新都所專員潘鳴雄、新都
    所所長王木陽、慢護所所長林志展（87年至93年8月15日）
    、慢護所所長李秉直（93年8月16日接任）、慢護所專員陳
    智弘之證詞，華軒公司實際負責人吳林、設計助理郭瑞容
    之證詞，鴻運音響中心負責人胡鍵鋒、大翔貿易有限公司負
    責人莊明達之證詞，及蓋有王振廷用印之仁愛之家93年12月
    20日財產清冊、93年12月21日內政部補助役男住宿房舍設施
    設備結算收支清單、支出憑證多紙，認被告王振廷因慢護所
    未實際施工，其為避免未專款專用而遭追繳經費，竟推由蘇
    碧珠於業務登載之文書財產清冊上，填載慢護所役男寢室17
    3,000元、新都所文康室327,000元，由鄭玉朋請吳林提供
    慢護所修繕之不實發票，向內政部完成請款程序，使內政部
    承辦公務員完成核銷程序並撥款項予仁愛之家，認被告王振
    廷有行使業務登載不實文書犯行云云。然查：
    (1)證人即仁愛之家總務組長鄭玉朋於本院審理時證稱：當初
      工程完成驗收後廠商僅開一張收據，因為僅有施作新都所
      ，所以廠商僅開新都所這邊的，之後要核銷時，市政府說
      不行，要按照內政部之核定表，所以才叫廠商開成新都所
      、慢護所兩邊的發票，當初伊認為施工何處就是用該處的
      發票去核銷，是社會局說不行伊才改的，這是為了要完成
      核銷的工作，不然就無法通過核銷等語（本院卷第117頁
      背面、第120頁），核與證人即臺南市政府社會局社工林
      佩樺證稱：伊承辦仁愛之家送來的申請補助計畫及核銷成
      果作書面查核，當時伊認為依照內政部核准補助項目，必
      須有新都所及慢護所二處的發票才符合核銷作業，而當時
      仁愛之家僅送來新都所完工發票，伊即將之退回，並要求
      仁愛之家人員依照核准施工項目重新送審等語（警卷第
      190頁）相符，已足認仁愛之家原照實際施作工程僅提出
      新都所完工發票欲向臺南市政府社會局提報核銷時，遭以
      欠缺內政部核准項目中之慢護所部分發票為由退件，堪係
      真實，益徵被告王振廷於遭此核銷程序退件前，並無明知
      慢護所已完工仍欲以此詐欺內政部補助款之主觀犯意，否
      則其當不至於照實僅以新都所發票提報核銷。
    (2)仁愛之家僅以新都所發票提報核銷，嗣遭臺南市政府社會
      局退件，其後續核銷程序經證人即仁愛之家總務組長鄭玉
      朋到庭接受交互詰問，辯護人問：「你稱原先用一張發票
      （新都所）去申請核銷，但沒通過，這部分你有無告知王
      振廷？」，證人鄭玉朋答：「我沒有跟他講這件事情」，
      辯護人再問：「王振廷有無跟你指示要加入『慢護所』的
      不實發票來申報核銷？」，證人鄭玉朋答：「他沒有指示
      」（本院卷第120頁背面），嗣經審判長問：「是何人決
      定跟廠商說要開二張發票（新都所、慢護所）？」，證人
      鄭玉朋答：「我跟廠商講的，因為社會局說不可以，為了
      要完成這工作，所以請廠商改。」，審判長問：「開一張
      50 萬的發票不行，要連『慢護所』的部分也要開，是你
      決定的，是不是？」，證人鄭玉朋答：「是我決定，我通
      知跟廠商說社會局說不行要改。」，審判長問：「你為何
      會有這樣的想法？」，證人鄭玉朋答：「為了要完成這工
      作，否則無法核銷領到款項。」，審判長問：「你通知廠
      商要另外增加『慢護所』發票，你有該想法時，你有無告
      知王振廷？」，證人鄭玉朋答：「沒有，他不知道，是我
      自己想的。」（本院卷第122頁背面），受命法官問：「
      你稱是你自己決定要廠商補開『慢護所』的發票，是不是
      ？」，證人鄭玉朋答：「是。」，受命法官問：「這不實
      的發票，你有無拿給王振廷看？」，證人鄭玉朋答：「我
      沒有拿給他看，因為廠商是交給我們社工組去辦。」，審
      判長問：「你從一張50萬的發票要改成有包括『慢護所』
      的發票，你說是你決定，你有無跟其他人商量？」，證人
      鄭玉朋答：「沒有，因為聽社會局給我們的訊息說不行時
      ，我就直接跟廠商說。」（本院卷第123頁背面）。是依
      證人鄭玉朋之證述，以不實之慢護所完工發票向臺南市政
      府社會局提報核銷程序，既為證人鄭玉朋之個人獨斷行為
      ，復未報告當時之主任即被告王振廷，已難認被告王振廷
      與鄭玉朋有何以行使業務登載不實文書詐騙補助款之犯意
      聯絡及行為分擔。況檢察官所舉證人即仁愛之家會計長陳
      聰漳、社工組長蘇碧珠、總務組專員侯國城、新都所專員
      潘鳴雄、新都所所長王木陽、慢護所所長林志展（87年至
      93年8月15日）、慢護所所長李秉直（93年8月16日接任）
      、慢護所專員陳智弘、華軒公司實際負責人吳林、設計
      助理郭瑞容、鴻運音響中心負責人胡鍵鋒、大翔貿易有限
      公司負責人莊明達，均未提及被告王振廷與不實之慢護所
      完工發票有何相干，自亦無從證明被告王振廷有何以行使
      業務登載不實文書詐騙補助款之犯行。
    (3)被告王振廷固於記載「慢護所役男寢室173,000元、新都
      所文康室327,000元」之仁愛之家93年12月20日財產清冊
      、93年12月21日內政部補助役男住宿房舍設施設備結算收
      支清單、93年12月間慢護所工程支出憑證多紙上蓋印（警
      卷第47至80頁）。然查，證人鄭玉朋於本院審理時，經被
      告王振廷詰問：「我10月中才到職，在核銷時核銷單上有
      各負責單位蓋章，那時我是否有問過你『慢護所』到底工
      程有無施作，是否有此事？」，證人鄭玉朋答：「有，我
      當時說施作的細項項目不清楚，但有施作。」，經檢察官
      詰問：「為何主任每件事情都不知道？」，證人鄭玉朋答
      ：「因為事情發生時，王振廷剛到職。」；又仁愛之家所
      屬事業單位有敬老所、育幼所、新都所、慢護所、附設成
      功診所、附設精神療養院、康寧園安養中心共計7個，且
      慢護所設於臺南縣新化鎮○○路20號，距離仁愛之家設於
      臺南市○區○○路591 號之行政中心，有車程約半小時之
      遠，此有本院依職權所列印之仁愛之家網頁介紹資料（本
      院卷第136頁、第136頁背面）及證人鄭玉朋之證述（本院
      卷第121頁背面、第124頁）在卷可稽；則被告王振廷既於
      93年10月15日甫接任仁愛之家主任一職，衡以仁愛之家規
      模非小，及考量慢護所與本家行政中心之距離非近，被告
      王振廷於口頭詢問資深職員鄭玉朋後即在上開提報核銷之
      文件上核章，實難認其有明知慢護所未施作仍予以核章而
      有行使業務登載不實文書詐騙補助款之故意。
六、綜上所述，被告胡雅棠、王振廷究否有詐欺內政部前揭補助
    款及行使業務登載不實文書，本院認為仍存有合理之懷疑，
    均尚未到達確信其為真實之程度。而公訴人所提出之證據，
    尚不足為被告二人有罪之積極證明，其指出證明之方法，亦
    無從說服法院以形成被告二人有罪之心證，揆諸前揭說明，
    本院自應為被告二人無罪之諭知。
據上論斷，應依刑事訴訟法第301條第1項，判決如主文。
本案經檢察官李白松到庭執行職務。
中    華    民    國    99    年    11    月    30    日
                  刑事第十二庭  審判長法  官  盧鳳田
                                      法  官  黃琴媛
                                      法  官  郭瓊徽
以上正本證明與原本無異。
如不服本判決應於收受本判決後10日內向本院提出上訴書狀，並
應敘述具體理由。其未敘述上訴理由者，應於上訴期間屆滿後20
日內向本院補提理由書狀（均須按他造當事人之人數附繕本）「
切勿逕送上級法院」。
                                      書記官  曾郁芳
中    華    民    國    99    年    12    月    7     日

司法院資訊處製作；財團法人民間司法改革基金會備份。
